ACORDAO-COMPLETO-2518150

ACÓRDÃO 59/2022 ATA 1/2022 - PRIMEIRA CÂMARA

VISTOS, relatados e discutidos estes autos de pedidos de reexame interpostos por Maria Alves Queiroz dos Santos e Suzete Ludovico de Melo, pensionistas de ex-servidores da Universidade Federal de Goiás, contra o Acórdão 8808/2019-TCU-Primeira Câmara, por meio do qual os atos de pensão civil instituídos em benefício das recorrentes foram considerados ilegais, negando-lhes registro;
ACORDAM os Ministros do Tribunal de Contas da União, reunidos em sessão da Primeira Câmara, com fundamento no artigo 48, da Lei 8.443/1992, e ante as razões expostas pelo Relator, em:
9.1. conhecer os pedidos de reexame para, no mérito, dar-lhes provimento;
9.2. tornar insubsistente o acórdão recorrido, em relação às recorrentes;
9.3. considerar tacitamente registrados os atos de pensão civil instituídos em benefício de Maria Alves Queiroz dos Santos e de Suzete Ludovico de Melo;
9.4. dar ciência desta deliberação às recorrentes e à Universidade Federal de Goiás.

Pedido de reexame em pensão civil

Primeira Câmara

Universidade Federal de Goiás.

3. Interessados/Responsáveis/Recorrentes:
3.1. Interessados: Janethe Alves de Amorim (XXX.430.741-XX); Janethe Alves de Amorim (XXX.430.741-XX); Janethe Alves de Amorim (XXX.430.741-XX); Maria Alves Queiroz dos Santos (XXX.682.751-XX); Silnea Victoria de Castro (XXX.401.091-XX); Silnea Victoria de Castro (XXX.401.091-XX); Suzete Ludovico de Melo (XXX.796.801-XX).
3.2. Recorrentes: Maria Alves Queiroz dos Santos (XXX.682.751-XX); Suzete Ludovico de Melo (XXX.796.801-XX).

13.1. Ministros presentes: Jorge Oliveira (na Presidência) e Walton Alencar Rodrigues (Relator).
13.2. Ministros-Substitutos convocados: Augusto Sherman Cavalcanti e André Luís de Carvalho.
13.3. Ministro-Substituto presente: Weder de Oliveira.

WALTON ALENCAR RODRIGUES

Ministro Bruno Dantas.

Adoto, como relatório, a instrução da Secretaria de Recursos (peça 62) , cuja proposta foi acolhida pelo representante do Parquet especializado:
"INTRODUÇÃO
1.	Trata-se de pedidos de reexame (peças 40 e 41) interpostos por Maria Alves Queiroz dos Santos e Suzete Ludovico de Melo, pensionistas de ex-servidores da Universidade Federal de Goiás, contra o Acórdão 8808/2019-TCU-Primeira Câmara (peça 33) , que teve como relator o Excelentíssimo Senhor Ministro Bruno Dantas.
1.1.	A deliberação recorrida apresenta o seguinte teor:
VISTOS, relatados e discutidos estes autos em que se apreciam pensões civis instituídas no âmbito da Universidade Federal de Goiás.
ACORDAM os Ministros do Tribunal de Contas da União, reunidos em sessão da Primeira Câmara, diante das razões expostas pelo Relator, e com fundamento no art. 71, incisos III e IX, da Constituição Federal de 1988, c/c os arts. 1º, inciso V, 39, inciso II, e 45 da Lei 8.443/1992, e ainda com os arts. 260, § 1º, 261, caput e § 1º, e 262 do Regimento Interno/TCU, em:
9.1. considerar ilegais as pensões civis instituídas por Francisco das Chagas Costa dos Santos (XXX.523.431-XX) , Manoel Passos de Castro (XXX.454.441-XX) e Ivo Pinto de Melo (XXX.443.281-XX) , negando o registro ao ato correspondente;
9.2. dispensar o ressarcimento das quantias indevidamente recebidas de boa-fé (enunciado 106 da súmula da jurisprudência predominante do TCU) ;
9.3. determinar à Universidade Federal de Goiás que:
9.3.1. no prazo de 15 (quinze) dias, faça cessar os pagamentos decorrentes dos atos ora considerados ilegais, sob pena de responsabilidade solidária da autoridade administrativa omissa;
9.3.2. no prazo de 30 (trinta) dias, emita novos atos que contemplem a correção, nos proventos dos interessados, do valor da parcela decorrente da incorporação de quintos de FC, considerando, como critério de cálculo, o comando previsto no item 9.1.2 do Acórdão 835/2012-TCU-Plenário;
9.3.3. no prazo de 15 (quinze) dias, dê ciência do inteiro teor desta deliberação aos interessados, esclarecendo-lhes que o efeito suspensivo proveniente da interposição de recurso não os exime da devolução dos valores percebidos indevidamente após a notificação sobre o presente acórdão, em caso de não provimento do recurso porventura impetrado;
9.3.4. no prazo de 30 (trinta) dias, informe ao TCU as medidas adotadas, sem prejuízo de encaminhar comprovante sobre a data em que os interessados tomaram conhecimento do contido no item anterior;
9.4. dar ciência deste acórdão à Universidade Federal de Goiás.
 (destacamos e sublinhamos) .
HISTÓRICO 
2.		Os atos de pensões civis, que têm as recorrentes como beneficiárias, foram julgados ilegais, em razão do pagamento irregular da parcela denominada "FC judicial", com fundamento na Portaria MEC 474/1987.
ADMISSIBILIDADE
3.	Reitera-se os exames de admissibilidade contidos nas peças 47 e 48 do SAR/Serur, em que se propôs o conhecimento dos recursos interpostos, nos termos do artigo 48 da Lei 8.443/1992, c/c os artigos 285 e 286, parágrafo único, do RI/TCU, suspendendo-se os efeitos dos subitens 9.1, 9.3, 9.3.1 e 9.3.2 do Acórdão 8808/2019-TCU-Primeira Câmara, em relação às recorrentes. Observa-se que o Excelentíssimo Senhor Ministro Walton Alencar Rodrigues, mediante despacho de peça 51, concordou com a análise desta unidade técnica.
PRELIMINAR DE REGISTRO TÁCITO 
4.	Cumpre observar que os atos de pensões civis de peças 24 e 25, que têm, respectivamente, as recorrentes Maria Alves Queiroz dos Santos e Suzete Ludovico de Melo como beneficiárias, foram disponibilizados ao TCU em 24/4/2009 e 14/4/2009 e julgados ilegais em Sessão de 3/9/2019 da Primeira Câmara (peça 33) .
4.1.	De acordo com as disposições do Acórdão 587/2011-TCU-Plenário, da Relatoria do Ministro Valmir Campelo, vinha esta Corte decidindo que o transcurso de mais de cinco anos desde a entrada do ato de pessoal no TCU, embora não consolidasse situações de ilegalidade, em razão da precariedade dos atos de concessão, cuja natureza é complexa, gerava a necessidade de instauração do contraditório.
4.2.	A consolidação de atos sujeitos a registro manifestamente ilegais, em razão do transcurso de grande lapso temporal, em respeito ao princípio da segurança jurídica, só era admitida pelo TCU em situações excepcionais, quando caracterizada a irreversibilidade da situação fática do interessado ou demonstrado que este estaria sujeito a prejuízo insuportável, caso o correspondente ato de concessão fosse julgado ilegal (cf., e.g., Acórdão 2251/2014-TCU-Plenário, Relator Ministro Bruno Dantas) .
4.3.	No entanto, em 19/2/2020, o Pretório Excelso, ao julgar o Recurso Extraordinário 636.553/RS, apreciando o Tema 445 da repercussão geral, fixou a seguinte tese:
Em atenção aos princípios da segurança jurídica e da confiança legítima, os Tribunais de Contas estão sujeitos ao prazo de 5 anos para o julgamento da legalidade do ato de concessão inicial de aposentadoria, reforma ou pensão, a contar da chegada do processo à respectiva Corte de Contas.  
4.4.	Naquela ocasião, o Relator, Ministro Gilmar Mendes, fundamentou a adoção do prazo de cinco anos por analogia ao prazo previsto no Decreto 20.910/1932, tendo mencionando, ainda, ser esse lapso temporal equivalente ao previsto nas Leis 9.873/1999 e 9.784/1999.
4.5.	Assim, estabeleceu o prazo de cinco anos para que o Tribunal de Contas aprecie o ato, autorizando ou negando o respectivo registro.  
4.6.	Sobre o impacto do julgamento do Guardião da Constituição no RE 636.553/RS, em processos sujeitos a registro no TCU, traz-se à colação as pertinentes observações do Excelentíssimo Senhor Ministro Walton Alencar Rodrigues, por ocasião do Acórdão 122/2021-TCU-Plenário (TC Processo 013.339/2020-6) :
	Sem embargo de considerar o mérito da decisão do STF, o anterior entendimento acerca da observância do contraditório e da ampla defesa após o transcurso de cinco anos desde a chegada do processo no TCU restou prejudicado, porquanto, após esse tempo, segundo prelecionou o Relator da matéria no STF, o ato deve ser considerado "registrado tacitamente". 
	No julgamento dos embargos de declaração, opostos em face dessa decisão, finalizado em 4/12/2020, o E. Relator aduziu que, "passado esse prazo [de cinco anos, contado de forma ininterrupta, a partir da chegada do processo à corte de contas] sem finalização do processo, o ato restará automaticamente estabilizado. Abre-se, a partir daí, a possibilidade de sua revisão, nos termos do art. 54 da Lei 9.873/1999" (grifos meus) . 
	A expressa menção do relator à possibilidade de revisão do ato considerado tacitamente registrado impõe novas considerações e imediatas providências por parte desta Corte.
	Relativamente à área de pessoal da Administração Federal, já tive a oportunidade de fazer inúmeros pronunciamentos acerca do acúmulo dos processos na Sefip, que há pouco tempo passavam em muito de cem mil, ajuntados ao longo dos anos. Grande parte desses processos foram devolvidos aos órgãos de origem para correção de irregularidades e reenvio ao TCU. E os que permaneceram desafiam a capacidade de trabalho do Tribunal.
	(...) 
	Por esse motivo conclui-se que, a partir do registro tácito do ato de concessão, é possível a sua revisão, no prazo de 5 anos, com base no aludido artigo da lei de processo administrativo [art. 54 da Lei 9.784/1999].
	Esse entendimento é plenamente compatível com o disposto no art. 260, § 2º, do Regimento Interno do TCU, in verbis:
§ 2º O acórdão que considerar legal o ato e determinar o seu registro não faz coisa julgada administrativa e poderá ser revisto de ofício pelo Tribunal, com a oitiva do Ministério Público e do beneficiário do ato, dentro do prazo de cinco anos da apreciação, se verificado que o ato viola a ordem jurídica, ou a qualquer tempo, no caso de comprovada má-fé.  
	Registro que o E. Relator no STF, ao apreciar os embargos de declaração, expressamente entendeu desnecessária a modulação de efeitos da decisão adotada no RE 636.553/RS, devendo ser aplicada imediatamente, com efeitos ex tunc.
	Em síntese, o entendimento adotado pelo Supremo Tribunal Federal, em sede de recurso extraordinário, com repercussão geral reconhecida, deve ser observado por todos os juízes e tribunais, nos termos dos arts. 927, inciso III, e 1.030 do Código de Processo Civil.
	Cabe ao TCU, por conseguinte, em atendimento à disposição legal e aos princípios da eficiência, da razoável duração do processo e da isonomia, evoluir, no entendimento e nos procedimentos, para compatibilizar suas decisões com a recente tese da Suprema Corte.
	Chamo a atenção que as despesas atinentes a pessoal, como as reformas, aposentadorias e pensões, além de vencimentos, subsídios etc., configuram os maiores gastos da União Federal - maior mesmo que os juros da dívida - sendo inconcebível que servidores públicos federais continuem fazendo letra morta das normas jurídicas e da Constituição em vigor, mantendo o pagamento de verbas a que não fazem jus, segundo plúrimas decisões do TCU e dos órgãos do Poder Judiciário, como é o caso dos autos.
4.7.	Nos casos concretos, vale repisar que os atos de pensões civis em reexame foram disponibilizados ao TCU em 14/4/2009 e 24/4/2009. Assim, é de se entender que houve os seus registros tácitos em 14/4/2014 e 24/4/2014 e os seus aperfeiçoamentos definitivos em 14/4/2019 e 24/4/2019, anteriormente, portanto, ao julgamento pela ilegalidade, em Sessão de 3/3/2019, pela Primeira Câmara.
4.8.	Nesse sentir, é de se entender que os atos de pensões sub examine devem ser considerados tacitamente registrados, com proposta de arquivamento do processo, em relação às recorrentes, e ciência ao órgão de origem, visto não ser mais possível, na espécie, a aplicação das disposições contidas no art. 260, § 2º do Regimento Interno do TCU, in verbis:
§ 2º O acórdão que considerar legal o ato e determinar o seu registro não faz coisa julgada administrativa e poderá ser revisto de ofício pelo Tribunal, com a oitiva do Ministério Público e do beneficiário do ato, dentro do prazo de cinco anos da apreciação, se verificado que o ato viola a ordem jurídica, ou a qualquer tempo, no caso de comprovada má-fé. 
4.9.	A conclusão ora apresentada nesta instrução vai ao encontro da orientação emanada do Pretório Excelso e do Plenário do Tribunal de Contas da União.
CONCLUSÃO
5.	Diante do exposto, é de se concluir que os atos de pensões sub examine devem ser considerados tacitamente registrados, com proposta de arquivamento do processo, em relação às recorrentes, e ciência ao órgão de origem, ante a impossibilidade de aplicação das disposições contidas no art. 260, § 2º do Regimento Interno do TCU, que trata da revisão de ofício.
PROPOSTA DE ENCAMINHAMENTO
6.	Ante o exposto, submetem-se os autos à consideração superior, propondo-se, com fundamento no art. 48 da Lei 8.443/1992:
a) conhecer dos recursos interpostos, para, no mérito, dar-lhes provimento, no sentido de tornar sem efeito o acórdão recorrido, em relação às recorrentes, considerando os atos de pensões civis de peças 24 e 25 tacitamente registrados, com proposta de arquivamento do processo, em relação às recorrentes;
b) informe às recorrentes e demais interessados do acórdão a ser proferido, destacando que o relatório e o voto que o fundamentam podem ser acessados por meio do endereço eletrônico www.tcu.gov.br/acordaos."

Denise Silva Dias Vieira (22.437/OAB-GO) e Maria Isabel Silva Dias (13.796/OAB-GO), representando Suzete Ludovico de Melo; Denise Silva Dias Vieira (22.437/OAB-GO) e Maria Isabel Silva Dias (13.796/OAB-GO), representando Maria Alves Queiroz dos Santos.

Procurador Sergio Ricardo Costa Caribé.

PENSÕES CIVIS. UNIVERSIDADE FEDERAL DE GOIÁS. INCORPORAÇÃO DE QUINTOS COM BASE NA PORTARIA MEC 474/1987. PAGAMENTO IRREGULAR. ILEGALIDADE DOS ATOS. PEDIDOS DE REEXAME. PRELIMINAR DE REGISTRO TÁCITO. APLICAÇÃO DA TESE DO SUPREMO TRIBUNAL FEDERAL FIXADA NO JULGAMENTO DO RE 636.553/RS. PROVIMENTO AO RECURSO. INSUBISISTÊNCIA DO ACÓRDÃO RECORRIDO EM RELAÇÃO ÀS RECORRENTES. REVISÃO DE OFÍCIO. IMPOSSIBILIDADE. ARQUIVAMENTO.

PENSÃO CIVIL (PCIV)

Secretaria de Recursos (Serur); Secretaria de Fiscalização de Integridade de Atos e Pagamentos de Pessoal e de Benefícios Sociais (Sefip).

Trata-se de pedidos de reexame interpostos por Maria Alves Queiroz dos Santos e Suzete Ludovico de Melo, pensionistas de ex-servidores da Universidade Federal de Goiás, contra o Acórdão 8808/2019-TCU-Primeira Câmara, da relatoria do E. Ministro Bruno Dantas (data da sessão: 3/9/2019) , por meio do qual os atos de pensão civil instituídos em benefício das recorrentes foram considerados ilegais, negando-lhes registro, em razão da incorporação de quintos com base na Portaria MEC 474/1987, sem a observância dos parâmetros firmados no Acórdão 835/2012-TCU-Plenário.
Ratifico o conhecimento dos recursos, por preencherem os requisitos atinentes à espécie.
A unidade instrutiva, acompanhada pelo MP/TCU, aduz, como preliminar de mérito, que os atos em exame se encontram tacitamente registrados, não sendo possível a revisão de ofício, em observância ao entendimento firmado pelo STF no RE 636.553/RS, propondo dar provimento ao recurso, para tornar sem efeito o acórdão recorrido em relação às recorrentes, com proposta de arquivamento dos autos. 
De fato, os atos de pensões civis em reexame, que têm as recorrentes Maria Alves Queiroz dos Santos e Suzete Ludovico de Melo como beneficiárias, foram disponibilizados ao TCU em 24/4/2009 e 14/4/2009 (peças 24 e 25) , respectivamente, e foram julgados ilegais em 3/9/2019 (peça 33) , passados mais de dez anos desde a entrada dos atos no Tribunal.
Assim, os atos em análise devem ser considerados tacitamente registrados em 14/4/2014 e 24/4/2014, e os seus aperfeiçoamentos definitivos em 14/4/2019 e 24/4/2019, anteriormente, portanto, ao julgamento pela ilegalidade, motivo pelo qual deve ser dado provimento aos pedidos de reexame.
Como já transcorreu o prazo de cinco anos para a revisão dos atos desde seus registros tácitos, com fundamento no art. 54 da Lei 9.784/1999 e no art. 260, § 2º, do RI/TCU, não é mais possível, no caso concreto, considerar ilegais essas concessões de pensão civil.
Feitas essas considerações, voto por que o Tribunal aprove o acórdão que ora submeto à apreciação deste Colegiado.
TCU, Sala das Sessões, em 25 de janeiro de 2022.
WALTON ALENCAR RODRIGUES 
Relator